【裁判字號】    99,簡上,488
【裁判日期】    991118
【裁判案由】    返還費用
【裁判全文】
臺灣臺北地方法院民事判決             99年度簡上字第488號
上  訴  人  丁○○○
被  上訴人  全國國際徵信事業有限公司
法定代理人  丙○○
被  上訴人  甲○○
兼  共  同
訴訟代理人  乙○○
上列當事人間請求返還費用事件，上訴人對於中華民國99年6月2
3日本院臺北簡易庭98年度北簡字第20404號第一審判決提起上訴
，本院於民國99年11月4日言詞辯論終結，判決如下：
    主      文
上訴駁回。
第二審訴訟費用由上訴人負擔。
    事實及理由
一、上訴人主張：伊與被上訴人全國國際徵信事業有限公司（下
    稱全國徵信公司）於民國96年3月14日簽訂委託書（下稱系
    爭委託書），約定全國徵信公司之人員應前往臺北縣板橋市
    ○○路97號之6之3樓臥房內裝設針孔攝影機，以拍攝伊之夫
    與他人通姦之事證，被上訴人甲○○、乙○○為全國徵信公
    司之經理，負責專案徵信之業務，向伊佯稱可以進入取得清
    晰之拍攝畫面等語，致伊陸續交付手續費新臺幣（下同）6
    萬元及裝設針孔攝影機費用10萬元。詎伊依約給付費用後，
    被上訴人均未派員前往伊所委託之地點裝設針孔攝影機及拍
    攝伊之夫與他人通姦之事證，伊要求退還上開費用，均未獲
    置理，爰依民法第256條規定解除系爭委託書，並依民法第
    259條第2款規定，請求返還伊所支付之費用及其利息等語，
    並聲明：被上訴人應連帶給付16萬元（原判決誤載為被上訴
    人應給付16萬元，逕予更正），及自98年1月8日起至清償日
    止，按年息5%計算之利息。
二、被上訴人則以：上訴人先委任調查其先生之行蹤，費用為6
    萬元，業交付蒐證結果所燒製之光碟，嗣雖因裝設針孔攝影
    機而再簽訂10萬元之委託書，然無法進入上訴人要求裝設之
    地點，曾同意退還部分費用10萬元，惟上訴人拒收等語，資
    為抗辯。
三、原審為上訴人部分勝訴之判決，即判命被上訴人全國徵信公
    司應給付上訴人10萬元，及其利息，全國徵信公司就此敗訴
    部分未提起上訴，此部分已告確定。
    上訴人就其敗訴部分提起上訴，並聲明：(一)原判決不利於上
    訴人部分廢棄。(二)被上訴人甲○○、乙○○應與全國徵信公
    司連帶給付上訴人10萬元，及自起訴狀繕本送達翌日起至清
    償日止，按年息5%計算之利息。(三)被上訴人應再連帶給付上
    訴人6萬元，及自起訴狀繕本送達翌日起至清償日止，按年
    息5%計算之利息（見本院卷第35頁）。
    被上訴人則答辯聲明：上訴駁回。
四、本件不爭執之事實：
  (一)上訴人與全國徵信公司於96年3月14日簽訂委託書（下稱第
    一次委託書），上訴人並於簽約之時給付2萬元，其後又分
    別於96年3月20日、4月20日各支付委託費用2萬元予被上訴
    人甲○○簽收（見原審卷第71頁）。
  (二)上訴人另與全國徵信公司簽訂委託書（下稱第二次委託書）
    ，並分別於96年4月23日簽約當日及96年5月18日各支付委託
    費用5萬元予被上訴人乙○○（見本院卷第17頁、第13-15頁
    ）。
  (三)上訴人前於96年間曾對被上訴人甲○○、乙○○及訴外人江
    梅綺提出詐欺告訴，經臺灣臺北地方法院檢察署以96年度偵
    字第25388號處分不起訴確定。
五、上訴人主張被上訴人甲○○、乙○○對其佯稱得於其先生女
    性友人住處安裝針孔攝影機以拍攝清晰之畫面，其因而與全
    國徵信公司簽訂委任書，並先後交付6萬元及10萬元，被上
    訴人既未完成工作，自得解除委託書並請求返還所交付之費
    用等語；被上訴人則辯以前揭情詞，是本件爭點為：(一)上訴
    人委託處理事務之內容？(二)上訴人請求返還已付費用，有無
    理由？茲敘述如下：
  (一)上訴人委託處理事務之內容？
    1.上訴人主張其委託全國徵信公司前往其夫女性友人住處安
      裝針孔攝影機，藉以拍攝其夫與該名女性友人通姦之事證
      云云，被上訴人則辯稱全國徵信公司僅受託調查上訴人先
      生之行蹤，待任務完成後，上訴人再委託於其先生住處安
      裝針孔攝影機之工作等語。
    2.按原告於其主張之起訴原因，不能為相當之證明，而被告
      就其抗辯事實，已有相當之反證者，當然駁回原告之請求
      （最高法院20年上字第2466號判例意旨參照）。經查：
    (1)上訴人之前開主張，雖提出「委託全國徵信公司合約事項
      」文書及96年4月23日委託書為證（見本院卷第16頁，第1
      3-15頁）。惟「委託全國徵信公司合約事項」之私文書為
      上訴人所製作，已經其陳述在卷（見本院卷第52頁反面）
      ，遍查文書，又無全國徵信公司之簽名或用印，全國徵信
      公司是否受其拘束，非無疑義。原告據以主張全國徵信公
      司應前往其夫女性友人住處安裝針孔攝影機，並須拍攝其
      夫與該名女性友人通姦之影片或照片，其所為之舉證顯有
      未足，尚難遽採。
    (2)次依甲○○於「委託全國徵信合約事項」簽名之情節，甲
      ○○既未於「受託人」欄位簽名，甚於前開私文書之末加
      註「本人甲○○於三月14日，收現貳萬元整，以下空白」
      等文字，則甲○○陳稱其係基於收款而簽名等語（見本院
      卷第35頁反面），尚非不足採信。另觀諸第一次委託書所
      示之委託事項：「□(1)工商信用調查。□(2)個人信用調查
      。□(3)尋人查址。□(4)個人素行。□(5)動產不動產徵信。
      □(6)呆帳預期款催收。□(7)綜合顧問。□(8)他項」，既然
      有各種委託事務足供勾選，亦得於「(8)他項」項下特別註
      明事務內容，足見委託事務不以前開(1)至(7)項例示者為限
      。然96年3月14日簽訂第一次委託書時，上訴人與全國徵
      信公司勾選「(4)個人素行」（見原審卷第71頁），並未如
      96年4月23日第二次委託書之約定方式，亦即未勾選「(8)
      他項」，且未於該項項下註明事務內容，第一次與第二次
      委託事務顯然不同，被上訴人所為上訴人先委託調查其夫
      之行蹤，其後再委託安裝針孔攝影機及攝影等抗辯，即非
      全然無憑。再細繹依上訴人要求而手寫之委託書（見本院
      卷第13-15頁），固提及「拍攝」事務，但其書立日期為
      96年4月23日，既在第一份委託書簽訂之後，且與第二份
      委託書簽訂日期相同（見本院卷第17頁），並與第二份委
      託事項之「(8)他項：器材買賣」吻合，此手寫委託書係就
      第二份委託書而為之約定，亦堪認定。是以，被上訴人所
      辯先受託調查上訴人先生行蹤，其後再受託安裝針孔攝影
      機及拍攝事務等語，較接近於真實，堪予採信。
    (3)上訴人主張其未委託被上訴人調查其夫素行，僅委託於其
      夫女性友人住處安裝針孔攝影機及拍攝事務，迄未舉證以
      實其說，被上訴人就其所辯，既已為相當之舉證，且足以
      信實，依前開說明，應認調查上訴人先生行蹤，為全國徵
      信公司第一次受委託處理事務之內容，其後再受託處理安
      裝針孔攝影機及拍攝事務。是被上訴人所辯，尚非無足憑
      採。
  (二)上訴人請求返還已付費用，有無理由？
    1.上訴人主張全國徵信公司未依約派員前往現場守候，亦未
      進行安裝針孔攝影機及拍攝等工作，爰依民法第256條規
      定行使解除權云云，被上訴人則辯以其已完成第一次委託
      之調查行蹤事務，第二次委託事務則因上訴人事後要求前
      往其先生女性友人住處安裝針孔攝影機，已給付不能，願
      退還10萬元等語。
    2.按各當事人就其所主張有利於己之事實，均應負舉證之責
      ，故一方已有適當之證明者，相對人欲否認其主張，即不
      得不更舉反證（最高法院19年上字第2345號判例意旨參照
      ）。上訴人主張被上訴人未完成任何工作云云，惟全國徵
      信公司與上訴人先後簽訂二份委託書，第一次係受託調查
      上訴人先生之行蹤，第二次始受託安裝針孔攝影機及拍攝
      事務，已如前述，而全國徵信公司業已完成行蹤調查工作
      ，復據被上訴人提出照片為證（附於96年度偵字第25388
      號偵查卷第12-18頁），應認被上訴人所稱業已完成第一
      份委託書之抗辯，已為適當之舉證。雖上訴人否認被上訴
      人曾交付其蒐證結果所燒製之光碟，並稱前開照片係被上
      訴人事後所拍攝云云，然上訴人除簽訂被上訴人所提供之
      制式委託書外，另自己書寫「委託全國徵信公司合約事項
      」，並要求手寫委託書，足認上訴人極為注意委託事務、
      費用支付、工作完成等細節，並且逐一記錄。因此，果如
      上訴人所言，其並未委託調查其夫行蹤且未看過影片，第
      一次委託書之事務即未完成，上訴人顯然不可能同意於第
      一次委託書第5條填載「本委託內容已完成。本合約就此
      結案」等文字，更無可能於96年4月23日簽訂第二次委託
      書，被上訴人所稱其已完成第一次受託事務等語，堪予信
      實。上訴人雖又陳稱其已懷疑甲○○，遂要求記載「但必
      須完成器材架設」等文字，惟此等文字之具體內容為何，
      第一次委託書既付之闕如，自難單憑前開「但必須完成器
      材架設」文字即為全國徵信公司尚未完成第一次委託事務
      之認定。況上訴人就其主張，並未進一步舉證，依前開判
      例意旨，自不得依上訴人之空言指摘而為不有利於被上訴
      人之認定。
    3.上訴人主張其因甲○○表示得以前往其夫女性友人住處安
      裝針孔攝影機，其始委託處理事務云云，惟被上訴人受任
      處理事務之內容，已於前述，且已完成第一次委託事務，
      上訴人自無由解除第一次委託書。至第二次委託書，被上
      訴人既稱願意返還10萬元，則不論全國徵信公司有無可歸
      責事由而未完成第二次委託事務，上訴人所為請求全國徵
      信公司返還10萬元，及自起訴狀繕本送達翌日起至清償日
      止，按年息5%計算之利息，自為法所許。
    4.上訴人雖又主張甲○○、乙○○應與全國徵信公司負連帶
      返還責任云云。然連帶債務之成立，以明示或法律有明文
      規定者為限，民法第272條第2項定有明文。然第一次、第
      二次委託書係以全國徵信公司名義定之，為上訴人所未爭
      執，觀諸各該委託書，亦查無甲○○、乙○○負有給付義
      務之約定，上訴人復未提出證據相佐，此項主張於法自屬
      無據而不可取。
六、從而，上訴人依民法第259條第2款規定起訴，請求全國徵信
    公司返還已付之10萬元，及自起訴狀繕本送達翌日即98年1
    月8日起至清償日止，按年息5%計算之利息，為有理由，應
    予准許。原審判命全國徵信公司給付10萬元及其利息，並依
    職權為假執行及免為假執行之宣告，核無違誤，上訴意旨指
    摘原判決不當，求予廢棄，為無理由，應予駁回。
七、上訴人雖又提及被上訴人應連帶給付違約金、公司手續費、
    戶籍手續費、鑰匙複製費、放大照片費，以及請求返還鑰匙
    三支、李劉素梅身分證影本云云（見本院卷第35頁），惟被
    上訴人已否認有何違約情事，亦稱未收到鑰匙、身分證影本
    等物（見本院卷第35頁），且上訴人未於起訴之時一併聲明
    ，且未陳明請求權基礎，自難認係本件起訴之範圍；又本件
    事證已臻明確，兩造其餘攻擊與防禦方法均與判決結果不生
    影響，不再一一論述，附此敘明。
八、據上論結，本件上訴為無理由，依民事訴訟法第436條之1第
    3項、第449條第1項、第78條，判決如主文。
中    華    民    國    99    年    11    月    18    日
                  民事第四庭  審判長法  官  張瑜鳳
                                    法  官  胡宏文
                                    法  官  許純芳
以上正本係照原本作成。
本判決不得上訴。
中    華    民    國    99    年    11    月    18    日
                                    書記官  陳怡君

司法院資訊處製作；財團法人民間司法改革基金會備份。
